【裁判字號】    89,上易,143
【裁判日期】    890927
【裁判案由】    損害賠償
【裁判全文】
臺灣高等法院高雄分院民事判決      八十九年度上易字第一四三號
      上  訴  人  戊○○○
                  丙○○
      被  上訴人  乙○○
                  甲○○
                  丁○○○
      共      同
      訴訟代理人  柯怡如律師
右當事人間請求損害賠償事件，上訴人對於中華民國八十九年三月二十二日臺灣高雄
地方法院八十七年訴字第一二二三號第一審判決提起上訴，本院判決如左：
      主      文
原判決關於駁回上訴人丙○○後開第二項之請求暨訴訟費用之裁判均廢棄。
原判決第二項所命給付，被上訴人甲○○應連帶給付之。
其餘上訴駁回。
第一、二審訴訟費用由被上訴人乙○○負五十分之一，被上訴人乙○○、甲○○、
丁○○○連帶負五十分之二，餘由上訴人負。
      事      實
甲、上訴人方面：
一、聲明：(一)原判決不利上訴人部分廢棄。(二)被上訴人等應連帶給付上訴人新台幣（
    下同）六十二萬零八百七十元。(三)第一、二審訴訟費用由被上訴人負擔。
二、陳述：除與原判決所載相同予以引用外，補稱：
    因上訴人受傷支出醫藥費用共合計三萬九千八百七十六元（有診斷證明書及醫療
    費用明細表在卷可證），又三個月無法工作，上訴人戊○○○僱人代工，每日工
    資九百元共支出八萬一千元，上訴人丙○○則損失收入四萬五千元，又上訴人等
    年事已高，不堪被上訴人之毆打，故產生許多後遺症，絕非一、二日即可復原，
    其精神上所受傷害甚大，爰另請求精神慰藉金戊○○○部份二十萬元，自行車部
    份之費用五千元，丙○○部份二十五萬元，共計六十二萬零八百七十元，詎上述
    請求之金額，原審未加詳究，其判決自有違誤。
三、証據：援用刑事及在原審之立証方法。
乙、被上訴人方面：
一、聲明：(一)上訴駁回。(二)第一審訴訟費用（除確定部分外）及第二審訴訟費用由上
    訴人負擔。
二、陳述：除與原判決所載相同予以引用外，補稱：
  (一)本件其實被上訴人三人並未毆打上訴人二人，刑事被判共同傷害罪名確定，實係
    冤抑誤判。
    1.上訴人口口聲聲稱丙○○乃祭祀公業宋賢英公嘗管理人，致誤導法官在刑案判
      決書事實欄中亦如此記載，確乃錯誤。本件祭祀公業之管理人仍是甲○○，丙
      ○○根本不曾是祭祀公業管理人。前曾提出高雄地院八十五年訴字第二六五二
      號及  鈞院八十六年上字第一六九號民事判決確定可供參酌，而丙○○受戊○
      ○○擺佈與甲○○爭奪管理人職位本有宿怨，更是本件蓄意誣指甲○○涉案之
      主因，誣指之情，可從丙○○於八十六年二月十九日偵查中指訴「甲○○拿木
      棍打我」，後來又均改口稱甲○○未動手只在旁說「打給她死」，指述差異之
      大即可見一斑，而戊○○○自始於八十九年一月十九日製作之警訊筆錄，亦隻
      字未提到被上訴人甲○○即至顯明，且丙○○、戊○○○因與甲○○有宿怨，
      而慣常將根本不在場之甲○○誣指控為被告，亦非僅此一遭，茲再補呈高雄地
      檢署八十八年偵字第一一七九一號珍股之答辯暨補充告訴狀（附件一）供  鈞
      長核酌即可瞭然丙○○、戊○○○之行徑。
    2.本件主因起因於坐落美濃鎮○○段二七五、二七六、二七七、二七八、二七九
      地號土地管理、耕作權之爭執，丙○○、戊○○○在整個刑案審理過程中完全
      一派土地被強佔耕種之受害無辜狀，幸現已有前呈之高雄地院八十五年自字第
      八三五號及  鈞院八十八年上易字第七四七號刑事判決確定，可使  鈞長明辨
      本件瀰濃段二七五、二七六、二七七地號係祭祀公業宋賢英公嘗所有，出租予
      宋雲政（即乙○○之兄、丁○○○之夫）耕作，瀰濃段第二七八、二七九地號
      係宋雲政所有，而戊○○○、丙○○才是於八十五年六月十六日乘宋雲政收成
      後整地準備插秧之際，擅自將上開五筆土地予以竊佔並插秧耕作，且於八十六
      年一月十六日，當乙○○與丁○○○前往戊○○○住處告知上開土地應歸渠等
      耕作，並到田裡開始插秧苗，丙○○及戊○○○趕到現場開始叫罵並揚言要告
      渠等，於八十六年一月十八日，戊○○○、丙○○竟用谷耙將上開五筆土地丁
      ○○○於一月十六日所插之秧苗剷除，因用人工剷除太慢，戊○○○、丙○○
      竟於八十六年一月十九日上午九時許僱用耕耘機將田裡的秧苗剷除到剩下無幾
      ，因而引發丁○○○、乙○○與戊○○○、丙○○激烈爭吵，由上足見戊○○
      ○、丙○○才是惡人先告狀，無理佔人之地，毀人之田之霸道惡人。
    3.証人即警員楊華星於原審証稱當時有爭吵，戊○○○比較激動，証人即警員楊
      華星、饒雲昌証稱未見到被上訴人毆打丙○○，詎原審竟認毆打係剎那間為之
      ，則他人事後抵達現場，未必能目睹云云，而証人宋光雄、宋奎祥、宋張幼、
      宋劉有妹等均証稱並無毆打之情事，其中宋劉有妹甚至証稱伊看此過程約一小
      時之久，「他們吵架時，我正好丟垃圾，只見吵架，沒看見打人，我看此過程
      約一小時，沒有看見刀子、棍子，也沒有看見石頭。」詎料原審竟以「應係迴
      護之詞，不足採信」未言何理由即一筆帶過，殊不知証人與雙方均係宋族遠親
      ，怎可隨意論斷一定會有迴護，且怎知會迴護被上訴人而不是迴護上訴人？如
      此毫無理由之心証，如何說服人？
    4.且本件何以丙○○於八十六年一月十九日於美濃分駐所製作警訊筆錄僅謂要對
      甲○○、乙○○、丁○○○提出侵佔告訴而未言伊有受傷要提傷害告訴？而何
      以戊○○○於八十六年一月十九日於美濃分駐所製作警訊筆錄從頭至尾未言及
      甲○○有在旁喊打死他（她），亦未表示要對甲○○提出告訴？而丙○○於八
      十六年二月十九日偵查中指訴「乙○○拿割草刀要殺、丁○○○從後抱住我，
      宋財兆拿石頭打我、甲○○拿木棍打我」而於八十六年十二月二日審理中卻指
      稱「被告四人阻止，乙○○拿割草鐮刀劈我，我用手去頂，有受傷，其他人未
      動手」，指訴內容差異極大，且傷勢亦與鐮刀所劈之嚴重相去甚遠，而戊○○
      ○之傷勢（左小腿挫擦傷、左手指擦傷）亦與其指訴被上訴人用棍子打所應造
      成之傷害不符，而八十六年一月十九日上午之情形，戊○○○指稱被上訴人及
      訴外人宋財兆四人用石頭泥塊打到其頭、身體正面、石頭拳頭下、並用木棍子
      打他等語，與其提出「外傷性頭暈病及全身酸痛」之診斷亦不相符（況李純一
      醫院覆原審函有載戊○○○「就診時無特別症狀，自訴因頭部挫傷引起頭暈及
      全身酸痛」，其自訴之情，豈非無稽？又戊○○○聲請之証人林進蘭証稱八十
      六年一月十六日及一月十九日甲○○均有在場說「打死她」，所指「她」乃指
      劉秋菊，而原審於事實欄所載甲○○在旁喊「打死他」，乃指丙○○，原審既
      然要採信証人林進蘭証詞，怎可自行將對象「她」（戊○○○）變更成「他」
      （丙○○）呢？而為何証人林進蘭証詞就不會有迴護丙○○、戊○○○之嫌呢
      ？倘僅僅勾結或收買一個証人就可使官司獲勝，未免也太輕易了。
    (二)基上所陳，被上訴人其實並未毆打上訴人，只是刑案遭誤判，基於再審翻案之
      困難，被上訴人始勉強接受原審小額賠償之判決，誠屬無奈，現僅盼  鈞長洞
      悉上訴人惡人先告狀，假造傷勢，勾串一名証人即迫害被上訴人得逞之真相，
      莫使其等濫訟竟能得利。
  三、証據：援用在原審之立証方法。
      理      由
一、上訴人主張，兩造間因祭祀公業土地權利爭執，被上訴人乙○○竟於八十六年一
    月十六日、十九日連續二次毆打上訴人戊○○○，其中十九日該次並協同被上訴
    人丁○○○、甲○○共同毆打上訴人二人，致上訴人二人分別受有多處傷，被上
    訴人等業經臺灣高雄地方法院檢察署檢察官提起公訴，經臺灣高雄地方法院、及
    本院判決有罪確定，茲因上訴人受傷支出醫療費用三萬九千八百七十元，三個月
    無法工作，上訴人戊○○○僱人代工，每日工資九百元，共支出八萬一千元，上
    訴人丙○○則損失收入四萬五千元；又上訴人二人年事已高，竟遭鄰人晚輩聯手
    毆打，精神上所受傷害甚大，另請求精神慰撫金戊○○○部份二十萬元，丙○○
    部份二十五萬元；戊○○○之自行車亦遭被上訴人毀損，並請求自行車部份之費
    用五千元，共計六十二萬零八百七十元，被上訴人自應連帶賠償上訴人等語（經
    原審判決被上訴人乙○○應給付上訴人戊○○○一萬元，被上訴人乙○○、丁○
    ○○應連帶給付上訴人丙○○一萬六千元，而駁回上訴人其餘之訴，上訴人不服
    提起本件上訴）。
二、被上訴人則以(一)否認曾聯手毆打上訴人二人，亦未毀損上訴人戊○○○之自行車
    ；且被上訴人三人經鈞院審理結果，認定並未於八十六年一月十九日共同毆打戊
    ○○○，(二)上訴人所提醫療費用單據顯逾上訴人所受傷害之範圍，與被上訴人之
    行為無相當因果關係，因上訴人所受之傷均為表皮輕傷，自無庸接受診療長達一
    年；否認推拿之必要及費用；又依重安醫院、李純一醫院覆函，上訴人所受之傷
    害至多休息一、二日即可，其請求三個月之代工工資、工作損失，顯無理由；上
    訴人請求之慰撫金，以上訴人所受傷勢而言，顯屬過高等語，資為抗辯。
三、上訴人主張，兩造間因祭祀公業土地權利爭執，被上訴人乙○○竟於八十六年一
    月十六日下午三時許在高雄縣美濃鎮○○段二七五至二七八號土地旁之道路上毆
    打戊○○○致其右小腿挫擦傷、左手食指擦傷，嗣於同月十九日上午九時許，亦
    在上述道路旁，乙○○、丁○○○分持木棍或抓起耕地內之泥團聯手毆打丙○○
    ，甲○○則在旁喊叫「打死他」等語，致丙○○前頭表皮剝落，右指左手掌有規
    則性裂傷等情，業據其等提出重安醫院八十六年一月十七日之診斷証明書、李純
    一醫院八十六年一月二十日之診斷証明書在卷可憑，參以其等傷害上訴人之行為
    業經本院刑事庭以傷害罪判決確定在案，有本院八十七年度上易字第一六０二號
    刑事判決在卷可稽，上訴人此部分主張，堪信為真實。
四、上訴人戊○○○另主張，被上訴人三人於八十六年一月十九日上午九時許亦共同
    毆打上訴人戊○○○等語，並提出診斷証明書為証，然為被上訴人所否認，查上
    訴人戊○○○於警訊、偵查及刑事調查庭中，就何人、如何聯手共同毆打之、毆
    打之方法、部位等均未能為一致之指訴，有刑事卷可稽，並有上開刑事判決附卷
    可參，且戊○○○所提之同年月二十日李純一醫院診斷證明書，亦僅記載戊○○
    ○有「外傷性頭暈痛及全身酸痛」之症狀，並無任何明確之外傷記載，該等症狀
    復為戊○○○所自訴，實則戊○○○次日前往李純一醫院就診時，並無特別症狀
    ，此有李純一醫院覆函在卷可憑，是尚難僅憑上訴人戊○○○之指述，遽認被上
    訴人三人曾於八十六年一月十九日共同毆打戊○○○。
五、按故意或過失不法侵害他人權利者，應負損害賠償責任；數人共同不法侵害他人
    之權利者，連帶負損害賠償責任，民法第一百八十四條第一項前段、第一百八十
    五條第一項前段分別定有明文。又幫助人視為共同行為人，甲○○亦因祭祀公業
    土地權利問題而與上訴人等有爭執，八十六年一月十九日上午九時許，被上訴人
    乙○○、丁○○○出手傷害上訴人丙○○時，在場喊「打死他」，在場助勢，亦
    屬共同行為人，自應與乙○○、丁○○○負共同侵權行為責任。從而就上訴人戊
    ○○○部分應由被上訴人乙○○負損害賠償之責，上訴人丙○○部分，應由被上
    訴人乙○○、丁○○○、甲○○連帶負損害賠償之責。
六、茲就上訴人請求之金額，審核如後：
  (一)醫療費用部分：
    上訴人主張因被上訴人之故意毆打行為受傷、前往醫院診治並繼續就醫，計支出
    醫療費用三萬九千八百七十元，雖據提出三聖骨科醫院醫療費用收據、明道醫院
    醫療費用收據、推拿費用收款單為證，然經原審函詢三聖醫院查詢上訴人前往診
    療之時間、所患疾病，上訴人戊○○○自八十六年四月六日始首度赴該院診療頭
    部外傷，嗣後則多因胃炎前往就診，上訴人丙○○則自八十六年二月四日前往診
    療便秘、頭痛，之後多次前往診療皮膚炎、便秘、腰酸痛、背痛、口乾舌燥等，
    遲至同年七月間始因左手掌外傷前往就診，有三聖醫院覆函附卷可參；查上訴人
    戊○○○遭被上訴人乙○○毆打所致之傷為右小腿挫擦傷、左手食指擦傷，有診
    斷證明書可考，要與頭部外傷、胃炎無涉，且治療時間距其於八十六年一月十六
    日被打已久，亦見該治療與其被打所受之傷無關，上訴人丙○○遭乙○○、丁○
    ○○共同出手毆打所致之傷為前頭表皮０‧六×０‧二公分剝脫，右拇指一‧六
    ×０‧二公分、一‧三×０‧二公分規則性裂傷，左手掌二‧二×０‧一五公分
    規則性裂傷，有驗傷診斷書可按，亦與皮膚炎、便秘、腰酸痛、背痛、口乾舌燥
    等無關，且上訴人二人所受傷害既均為表皮微小之擦挫裂傷，已如前述，衡諸常
    情，至多一至二週即可完全復原，自無經年累月赴院就診之必要，亦無可能發生
    頭部外傷、胃炎（戊○○○部分）、皮膚炎、便秘、腰酸痛、背痛、口乾舌燥（
    丙○○部分）等之後遺症，故三聖骨科醫院五千六百八十元之醫療費用支出、明
    道醫院二千零四十元之醫療費用支出，均尚難認係本件被上訴人行為所致損害。
    至推拿費用上訴人二人各一萬七千一百元部分，經查推拿之部位亦非上訴人受傷
    之處，此經證人即推拿師胡登財於原審到庭證述明確，自難認為係必要之醫療費
    用，亦應扣除，是上訴人此部份之請求，均屬無據，應予駁回。
  (二)工作損失部份：
    上訴人主張因傷三個月無法工作，上訴人戊○○○僱人代工，每日工資九百元，
    共支出八一千元，上訴人丙○○則損失收入四萬五千元云云，並提出收據、照片
    為證，然上訴人二人所受傷害既均為表皮微小之擦挫裂傷，已如前述，並不影響
    從事農作之能力，僅丙○○部份因其年事已高，宜休養一、二日後再從事工作，
    有重安醫院、李純一醫院覆函可證，且證人即上訴人戊○○○之代工工人鍾方民
    於原審證稱：受僱於戊○○○在廟裡負責洗茶杯、除草之工作時，時間有三個多
    月，正確時間忘了，那段期間戊○○○有時至田裡工作，有時到廟裡拜拜等語（
    見一審卷第八二頁），丙○○並於原審當庭指認八十六年一月十八日所攝相片三
    紙確為當日上訴人於田中工作之照片，是上訴人戊○○○顯未因傷喪失工作能力
    ，上訴人丙○○亦僅能認有休養二日之必要，上訴人丙○○既自承每月收入為一
    萬五千元，則二日無法工作之損失應為一千元，從而，此部份之請求除上訴人丙
    ○○一千元之工作損失應予准許外，其餘部份均無理由，亦應駁回。
  (三)精神慰撫金部分：
    又不法侵害他人之身體、健康、名譽或自由者，被害人雖非財產上之損害，亦得
    請求賠償相當之金額，民法第一百九十五條第一項前段定有明文。本件上訴人二
    人主張其等年事已高，竟遭鄰人晚輩聯手毆打，精神上所受傷害甚大，另請求精
    神慰撫金戊○○○部份二十萬元，丙○○部份二十五萬元，  茲審酌戊○○○學
    歷初中畢業，有三名子女，務農且於廟內掃地，月入二萬七千元，需扶養配偶，
    上訴人丙○○學歷小學畢業，現無業，之前養雞為生，月入約一萬五千元，有二
    名子女，需扶養殘障之配偶；而被上訴人乙○○學歷為初中畢業，現經營板條店
    ，月入約二萬五千至三萬元，尚需扶養配偶及子女三人，被上訴人丁○○○學歷
    國小畢業，現為家管，患有雙膝退化性關節炎、脊柱脫位；被上訴人甲○○為地
    理師以及兩造本為宗親，乙○○、丁○○○竟為祭祀公業土地耕作權一事毆打年
    長之上訴人，及上訴人因竊佔祭祀公業土地（業經判決確定）而引起本件糾紛等
    情，認為慰撫金戊○○○部份二十萬元，丙○○部份二十五萬元尚屬過高，戊○
    ○○部份應減至一萬元、丙○○部份應減至一萬五千元為適當。
七、上訴人戊○○○另主張被上訴人三人共同毀損其自行車，併請求連帶賠償五千元
    云云，惟為被上訴人所否認，上訴人戊○○○亦未能提出任何證據以實其說，其
    主張自難採信，其請求被上訴人連帶賠償五千元自行車之價值，亦非有據。
八、綜上所述，上訴人戊○○○依侵權行為之法律關係，請求被上訴人乙○○賠償戊
    ○○○一萬元，上訴人丙○○請求被上訴人乙○○、丁○○○、甲○○連帶賠償
    丙○○一萬六千元，為有理由。原審命被上訴人乙○○給付上訴人戊○○○一萬
    元，命被上訴人乙○○、丁○○○連帶給付上訴人丙○○一萬六千元，固屬正當
    ，惟駁回上訴人丙○○請求甲○○應連帶給付上開一萬六千元部分，自有未當，
    上訴人丙○○此部分上訴為有理由，自應由本院將原判決此部分廢棄改判甲○○
    亦應連帶給付此一萬六千元，至上訴人超過部分之請求為無理由，原審予以駁回
    ，並無不當，上訴人此部分上訴為無理由，應予駁回。
九、本件事証已明，兩造其餘攻擊防禦方法與判決之結果不生影響，爰不一一論述，
    併此敘明。
十、據上論結，本件上訴為一部有理由，一部無理由，依民事訴訟法第四百五十條、
    第四百四十九條第一項、第七十九條但書、第八十五條第一項前段，判決如主文
    。
中      華      民      國        八十九    年      九    月  二十七    日
                                      臺灣高等法院高雄分院民事第五庭
~B1審判長法官  蔡明宛
~B2法      官  林健彥
~B3法      官  黃科瑜
右為正本係照原本作成。
不得上訴。
中      華      民      國        八十九    年      九      月  二十九  日
~B法院書記官  黃富美
                                                                        Ｇ


司法院資訊處製作；財團法人民間司法改革基金會備份。
